---
title: "L3_TD 4_discrétisation (méthodes)"
author: "Florian Bayer"
output:
  xaringan::moon_reader:
    lib_dir: assets
    chakra: assets/libs/remark-latest.min.js
    css: [
    "./assets/css/geodata.css",
    "./assets/css/animate.css",
    "./assets/css/tools.css",
    "https://cdnjs.cloudflare.com/ajax/libs/font-awesome/6.6.0/css/all.min.css"]
    nature:
      highlightStyle: github
      highlightLines: true
      countIncrementalSlides: false
    seal: false

---
```{r setup, global_options,include=FALSE}
knitr::opts_chunk$set(
  dpi = 200,
  strip.white = T,
  message = FALSE,
  comment = NA,
  echo = FALSE,
  warning = FALSE,
  eval = TRUE
  
)
```

```{r include=FALSE}
source('./assets/functions.R')

requiredPackages = c('knitr','png','grid','gridExtra',
                     'RColorBrewer','dotenv')

PackageFacile(requiredPackages)

load_dot_env(".env")
annee = Sys.getenv("annee")

```



class: center, middle, inverse, title-slide, animated, fadeIn
# Analyse des données Licence Pro `r annee`
# TD n°4- La discrétisation en cartographie<br /> <br />
### Florian Bayer

<div class="my-footer"><span>Géodata Paris - Licence Pro `r annee` : analyse de données - Florian Bayer</span></div>

---
class: animated, fadeIn
## Organisation du TD 4
<div class="my-footer"><span>Géodata Paris - Licence Pro `r annee` : analyse de données - Florian Bayer</span></div>

**Travail en binômes** : chaque binôme produit **une carte** de l'espérance de vie avec une méthode de discrétisation **imposée**, puis la défend lors d'une **présentation PowerPoint** de 5 minutes.

**Objectifs pédagogiques** :
- Analyser la distribution d'une série avant de la cartographier
- Connaître les avantages et les inconvénients des méthodes de discrétisation
- Argumenter un choix cartographique avec des arguments scientifiques
- Comprendre l'impact de la discrétisation sur le message cartographique

---
class: animated, fadeIn
## Objectif du TD 4
<div class="my-footer"><span>Géodata Paris - Licence Pro `r annee` : analyse de données - Florian Bayer</span></div>

Les objectifs de ce TD sont de mettre en application les acquis du cours 4 sur la discrétisation en cartographie.

**Rappel (TD 3)** : dans Magrit, rechargez le fond **monde_iso3.geojson** et les données **hdi-edu.csv**, puis refaites la **jointure** sur le champ ISO_A3.

Pour discrétiser : cible à côté de **monde_iso3** > *Choroplèthe* > variable, puis discrétisation manuelle <i class="fa-solid fa-gear"></i>. La fenêtre affiche la distribution de la série et permet de choisir la méthode, le nombre de classes et les bornes.

---
class: inverse, center, middle, animated, fadeIn
# Exercice en binômes : défendre sa discrétisation

<div class="my-footer-title "></div>

---
class: animated, fadeIn
## Mise en situation
<div class="my-footer"><span>Géodata Paris - Licence Pro `r annee` : analyse de données - Florian Bayer</span></div>

**Commanditaire** : Organisation Mondiale de la Santé (OMS)

**Contexte** : préparation du rapport annuel « Inégalités de santé dans le monde »

**Demande** : une carte de l'**espérance de vie** dans le monde, pour sensibiliser les décideurs politiques aux inégalités de santé.

**Public cible** : ministres de la Santé européens

**Votre mission** : en tant que bureau d'études en géomatique, vous devez convaincre l'OMS que **votre** méthode de discrétisation est la plus adaptée à cette commande.

---
class: animated, fadeIn
## Une méthode imposée, le reste au choix
<div class="my-footer"><span>Géodata Paris - Licence Pro `r annee` : analyse de données - Florian Bayer</span></div>

.pull-left[
**Tirage au sort** : chaque binôme reçoit **une** méthode de discrétisation :
- **Binôme 1** : quantiles
- **Binôme 2** : Q6
- **Binôme 3** : amplitudes égales
- **Binôme 4** : moyenne et écart-type
- **Binôme 5** : seuils naturels (Jenks)
]

.pull-right[
**Imposé** :
- La variable : **esperance_vie**
- Le fond de carte : **monde_iso3**
- La méthode de discrétisation tirée au sort

**Au choix** :
- Le **nombre de classes** (de 4 à 6 ; 6 pour Q6)
- La **palette**, en respectant les règles de la sémiologie graphique (cours 3)
- La **mise en page** : titre, légende, source
]

<br />

.content-box-yellow[
Vous ne choisissez pas votre méthode, mais vous devez en tirer **la meilleure carte possible**.
]

---
class: animated, fadeIn
## Rendu : défendre sa méthode
<div class="my-footer"><span>Géodata Paris - Licence Pro `r annee` : analyse de données - Florian Bayer</span></div>

Chaque binôme prépare **2 à 4 slides PowerPoint** (5 minutes) pour :

1. **Analyser la distribution** de l'espérance de vie : histogramme, valeurs centrales, paramètres de dispersion, valeurs extrêmes
2. **Présenter la méthode** attribuée : principe, avantages et inconvénients
3. **Argumenter** en faveur de votre méthode avec des arguments **scientifiques** : pourquoi est-elle adaptée à cette distribution et à la commande de l'OMS ?
4. **Illustrer** votre propos avec votre carte : nombre de classes, bornes, palette, pays mis en valeur ou « cachés »

**Critique** : après chaque présentation, les autres binômes peuvent poser une question critique.

---
class: animated, fadeIn
## Débriefing : quelle méthode choisir ?
<div class="my-footer"><span>Géodata Paris - Licence Pro `r annee` : analyse de données - Florian Bayer</span></div>

Les cinq cartes sont projetées côte à côte.

**Questions collectives** :
- Quelle carte répond le mieux à la commande de l'OMS ? Pourquoi ?
- Quels pays changent complètement de classe selon la méthode ?
- Quelle méthode met le mieux en évidence les inégalités mondiales ?
- Quel rôle a joué la forme de la distribution (étalée vers les faibles valeurs) ?

**Synthèse pédagogique** :
- **Il n'y a pas de « bonne » discrétisation universelle** → tout dépend de l'objectif cartographique et du public
- **La forme de la distribution guide le choix** de la méthode
- **La discrétisation est un acte de communication** → elle oriente la lecture et l'interprétation
- **Transparence méthodologique** → toujours indiquer et justifier sa méthode de discrétisation

---
class: animated, fadeIn
## Fin du TD 4

Dans ce TD, vous avez appris :
- A analyser une distribution avant de la discrétiser
- A discrétiser une série statistique dans Magrit
- A connaître les forces et les limites des principales méthodes de discrétisation
- A argumenter un choix cartographique de manière scientifique

Dans le prochain cours, nous verrons ensemble comment mesurer les liens entre deux caractères.

<div class="my-footer"><span>Géodata Paris - Licence Pro `r annee` : analyse de données - Florian Bayer</span></div>
