---
title: "L3_Cours 1_stat"
author: "Florian Bayer"
output:
  xaringan::moon_reader:
    lib_dir: assets
    chakra: assets/libs/remark-latest.min.js
    css: [
    "./assets/css/theme_flo.css",
    "./assets/css/mtheme.css",
    "./assets/css/fonts_mtheme.css",
    "./assets/css/animate.css",
    "./assets/css/tools.css",
    "https://cdnjs.cloudflare.com/ajax/libs/font-awesome/6.6.0/css/all.min.css"]
    nature:
      highlightStyle: github
      highlightLines: true
      countIncrementalSlides: false
    seal: false

---
```{r setup, global_options,include=FALSE}
knitr::opts_chunk$set(
  dpi = 200,
  strip.white = T,
  message = FALSE,
  comment = NA,
  echo = FALSE,
  warning = FALSE,
  eval = TRUE
  
)
```

```{r include=FALSE}
source('./assets/functions.R')

requiredPackages = c('knitr','png','grid','gridExtra',
                     'RColorBrewer','dotenv')

PackageFacile(requiredPackages)

load_dot_env(".env")
annee = Sys.getenv("annee")

```



class: center, middle, inverse, title-slide, animated, fadeIn
# Analyse des données Licence Pro `r annee`
# TD n°1- Les données en statistique<br /> <br />
### Florian Bayer

<div class="my-footer"><span>ENSG - Licence Pro `r annee` : analyse de données - Florian Bayer</span></div> 

---
class: animated, fadeIn
## Organisation des TD
<div class="my-footer"><span>ENSG - Licence Pro `r annee` : analyse de données - Florian Bayer</span></div> 

Pour l'ensemble de ce cours, les TD porteront sur un même jeu de données détaillant le niveau de vie dans les pays du Monde

Vous apprendrez à manipuler :
- un logiciel d'analyse de données Open Source : **Orange3**
- un logiciel de cartographie: **Magrit**

Les TD reprendrons le contenu des cours :
1. Les données statistiques
2. L'analyse univariée
3. La corrélation
4. La régression linéaire ?

---
class: animated, fadeIn
## Objectif du TD 1
<div class="my-footer"><span>ENSG - Licence Pro `r annee` : analyse de données - Florian Bayer</span></div> 

Les objectifs de ce TD sont de mettre en application les acquis du cours 1 
- caractérisation du type de données
- et des tableaux

Nous verrons également quelques fonctionnalités Excel.

---
class: animated, fadeIn
## Consignes TD 1

<div class="my-footer"><span>ENSG - Licence Pro `r annee` : analyse de données - Florian Bayer</span></div> 

Ouvrez et observez le contenu du fichier Excel **hdi-edu.xlsx**: il contient un onglet Data et un onglet Meta.

En informatique, on évite de donner des noms trop longs aux variables. Les métadonnées permettent de mieux comprendre les informations relatives à
chaque variable. 

Parcourez la liste des données dans l’onglet META afin de vous approprier les thématiques présentes.

1. Dans l’onglet DATA, de quel type de tableau s'agit-il ?
2. De quel type sont les variables suivantes (détaillez le plus précisément possible en justifiant vos choix) :
- code
- transition_demo
- esperance_vie

---
class: animated, fadeIn
## Consignes TD 1

<div class="my-footer"><span>ENSG - Licence Pro `r annee` : analyse de données - Florian Bayer</span></div> 

Excel permet de manipuler les données pour :
- Faire des statistiques
- Des graphiques

A l'aide d'outils simples ou plus complexes.

Essayez de calculer et de représenter graphiquement les moyennes d'espérance de vie par sous régions du monde.

Vous pouvez utiliser des fonctions ou le tableau croisé dynamique.

Si vous ne maitrisez pas Excel, cette partie sera faite avec l'enseignant.
