---
title: "L3_TD 4_discrétisation"
author: "Florian Bayer"
output:
  xaringan::moon_reader:
    lib_dir: assets
    chakra: assets/libs/remark-latest.min.js
    css: [
    "./assets/css/geodata.css",
    "./assets/css/animate.css",
    "./assets/css/tools.css",
    "https://cdnjs.cloudflare.com/ajax/libs/font-awesome/6.6.0/css/all.min.css"]
    nature:
      highlightStyle: github
      highlightLines: true
      countIncrementalSlides: false
    seal: false

---
```{r setup, global_options,include=FALSE}
knitr::opts_chunk$set(
  dpi = 200,
  strip.white = T,
  message = FALSE,
  comment = NA,
  echo = FALSE,
  warning = FALSE,
  eval = TRUE
  
)
```

```{r include=FALSE}
source('./assets/functions.R')

requiredPackages = c('knitr','png','grid','gridExtra',
                     'RColorBrewer','dotenv')

PackageFacile(requiredPackages)

load_dot_env(".env")
annee = Sys.getenv("annee")

```



class: center, middle, inverse, title-slide, animated, fadeIn
# Analyse des données Licence Pro `r annee`
# TD n°4- La discrétisation en cartographie<br /> <br />
### Florian Bayer

<div class="my-footer"><span>Géodata Paris - Licence Pro `r annee` : analyse de données - Florian Bayer</span></div>

---
class: animated, fadeIn
## Organisation du TD 4
<div class="my-footer"><span>Géodata Paris - Licence Pro `r annee` : analyse de données - Florian Bayer</span></div>

**Travail en binômes** « même données, messages opposés » : orienter le message d'une carte par la seule discrétisation, avec **présentation PowerPoint** de 5 minutes par binôme.

**Objectifs pédagogiques** :
- Comprendre l'impact des choix de discrétisation sur le message cartographique
- Justifier une méthode de discrétisation à partir de la forme de la distribution
- Développer l'argumentation scientifique et la présentation orale

---
class: animated, fadeIn
## Objectif du TD 4
<div class="my-footer"><span>Géodata Paris - Licence Pro `r annee` : analyse de données - Florian Bayer</span></div>

Les objectifs de ce TD sont de mettre en application les acquis du cours 4 sur la discrétisation en cartographie.

**Rappel (TD 3)** : dans Magrit, rechargez le fond **monde_iso3.geojson** et les données **hdi-edu.csv**, puis refaites la **jointure** sur le champ ISO_A3.

Pour discrétiser : cible à côté de **monde_iso3** > *Choroplèthe* > variable, puis discrétisation manuelle <i class="fa-solid fa-gear"></i>. La fenêtre affiche la distribution de la série et permet de choisir la méthode, le nombre de classes et les bornes.

---
class: inverse, center, middle, animated, fadeIn
# Exercice en binômes : même données, messages opposés

<div class="my-footer-title "></div>

---
class: animated, fadeIn
## Mise en situation : deux commanditaires, une seule donnée

<div class="my-footer"><span>Géodata Paris - Licence Pro `r annee` : analyse de données - Florian Bayer</span></div>

Deux ONG préparent chacune un rapport sur la **santé infantile dans le monde**. Elles utilisent **exactement les mêmes données** : la variable **mortalite_infantile** (décès avant 1 an pour 1 000 naissances vivantes).

.pull-left[
**ONG A : « Le monde converge »**

Elle veut montrer que les efforts de santé publique portent leurs fruits : la mortalité infantile est **faible dans la plupart des pays** et les écarts se resserrent.
]

.pull-right[
**ONG B : « La fracture persiste »**

Elle veut obtenir une hausse des financements : la carte doit montrer des **inégalités massives** entre les pays.
]

<br />

**Votre mission** : en tant que bureau d'études en géomatique, produire la carte demandée par **votre** commanditaire, en ne jouant **que sur la discrétisation**.

---
class: animated, fadeIn
## Les règles du jeu

<div class="my-footer"><span>Géodata Paris - Licence Pro `r annee` : analyse de données - Florian Bayer</span></div>

.pull-left[
**Imposé à tous les binômes** :
- La variable : **mortalite_infantile**
- Le fond de carte : **monde_iso3**
- La palette : **YlOrRd** (du jaune au rouge)
- Le titre : *Mortalité infantile dans le monde*
- La source et la méthode de discrétisation en légende
]

.pull-right[
**Vos leviers** :
- La **méthode** de discrétisation
- Le **nombre de classes** (de 4 à 6)
- Les **bornes manuelles** si besoin
]

<br />

**Interdit** : fausser les valeurs, supprimer des pays, oublier le vrai minimum et le vrai maximum, créer des classes qui se chevauchent ou qui laissent des trous.

.content-box-yellow[
Vous avez le droit d'**orienter** le lecteur, pas de lui **mentir** : la carte doit rester techniquement juste.
]

---
class: animated, fadeIn
## Organisation

<div class="my-footer"><span>Géodata Paris - Licence Pro `r annee` : analyse de données - Florian Bayer</span></div>

**5 binômes**. Chaque binôme tire au sort sa mission, **sans la révéler** aux autres :
- **3 binômes** : ONG A « Le monde converge »
- **2 binômes** : ONG B « La fracture persiste »

**Étapes** :
1. **Analyser la distribution** de mortalite_infantile dans Magrit : forme, valeurs centrales, dispersion, valeurs extrêmes.
2. **Tester plusieurs discrétisations** et observer l'effet sur la carte.
3. **Choisir** la discrétisation qui sert le mieux votre message.
4. **Mettre en page** la carte et préparer 2 à 4 slides PowerPoint.

---
class: animated, fadeIn
## Restitution : qui a commandé cette carte ?

<div class="my-footer"><span>Géodata Paris - Licence Pro `r annee` : analyse de données - Florian Bayer</span></div>

Pour chaque binôme (5 minutes) :

**1. La carte seule** (30 secondes, sans commentaire) :
- La salle vote : ONG A ou ONG B ?
- Quel levier a été utilisé selon vous ?

**2. Le binôme révèle sa mission et se justifie** :
- Méthode, nombre de classes et bornes choisies
- L'histogramme de la série avec vos bornes de classes
- Pourquoi ce choix sert-il le message de votre commanditaire ?
- Quels pays sont mis en valeur ou « cachés » par votre discrétisation ?

**3. Critique** : les autres binômes peuvent poser une question critique.

---
class: animated, fadeIn
## Débriefing : discrétiser, c'est communiquer

<div class="my-footer"><span>Géodata Paris - Licence Pro `r annee` : analyse de données - Florian Bayer</span></div>

**Questions collectives** :
- Quelles cartes ont trompé la salle ? Lesquelles étaient évidentes ?
- Quels leviers ont été les plus efficaces : la méthode, le nombre de classes, les bornes ?
- Quel rôle a joué la forme (asymétrique) de la distribution ?
- Une carte « neutre » de ces données existe-t-elle ?
- Comment un lecteur peut-il se prémunir : légende, méthode, histogramme ?

**Synthèse pédagogique** :
- **La même donnée peut porter des messages opposés** → la discrétisation est un choix éditorial
- **La forme de la distribution conditionne l'effet de chaque méthode**
- **Transparence méthodologique** → toujours indiquer et justifier sa méthode de discrétisation
- Pour ne pas être accusé de manipulation, les quantiles ou Q6 restent les choix les plus défendables (cf. cours 4)

Cet exercice vous prépare à être des cartographes critiques et responsables !

---
class: animated, fadeIn
## Fin du TD 4

Dans ce TD, vous avez appris :
- A discrétiser une série statistique dans Magrit
- A choisir et justifier une méthode de discrétisation selon la forme de la distribution
- A mesurer l'effet de la discrétisation sur le message cartographique
- A porter un regard critique sur les cartes que vous lisez

Dans le prochain cours, nous verrons ensemble comment mesurer les liens entre deux caractères.

<div class="my-footer"><span>Géodata Paris - Licence Pro `r annee` : analyse de données - Florian Bayer</span></div>
