---
title: "L3_Cours 1_stat"
author: "Florian Bayer"
output:
  xaringan::moon_reader:
    lib_dir: assets
    chakra: assets/libs/remark-latest.min.js
    css: [
    "./assets/css/theme_flo.css",
    "./assets/css/mtheme.css",
    "./assets/css/fonts_mtheme.css",
    "./assets/css/animate.css",
    "./assets/css/tools.css",
    "https://cdnjs.cloudflare.com/ajax/libs/font-awesome/6.6.0/css/all.min.css"]
    nature:
      highlightStyle: github
      highlightLines: true
      countIncrementalSlides: false
    seal: false

---
```{r setup, global_options,include=FALSE}
knitr::opts_chunk$set(
  dpi = 200,
  strip.white = T,
  message = FALSE,
  comment = NA,
  echo = FALSE,
  warning = FALSE,
  eval = TRUE
  
)
```

```{r include=FALSE}
source('./assets/functions.R')

requiredPackages = c('knitr','png','grid','gridExtra',
                     'RColorBrewer','dotenv')

PackageFacile(requiredPackages)

load_dot_env(".env")
annee = Sys.getenv("annee")

```



class: center, middle, inverse, title-slide, animated, fadeIn
# Analyse des données Licence Pro `r annee`
# TD n°1- Les données en statistique<br /> <br />
### Florian Bayer

<div class="my-footer"><span>ENSG - Licence Pro `r annee` : analyse de données - Florian Bayer</span></div> 

---
class: animated, fadeIn
## Organisation des TD
<div class="my-footer"><span>ENSG - Licence Pro `r annee` : analyse de données - Florian Bayer</span></div> 

Pour l'ensemble de ce cours, les TD porteront sur un même jeu de données détaillant le niveau de vie dans les pays du Monde

Vous apprendrez à manipuler :
- un logiciel d'analyse de données Open Source : **Orange3**
- un logiciel de cartographie: **Magrit**

Les TD reprendrons le contenu des cours :
1. Les données statistiques
2. L'analyse univariée
3. La discrétisation
4. La corrélation

---
class: animated, fadeIn
## Objectif du TD 1
<div class="my-footer"><span>ENSG - Licence Pro `r annee` : analyse de données - Florian Bayer</span></div>

Les objectifs de ce TD sont de mettre en application les acquis du cours 1
- caractérisation du type de données
- et des tableaux

Nous verrons également quelques fonctionnalités Excel.

**Organisation** : Vous travaillerez **en binômes** tout au long de ce TD.

---
class: animated, fadeIn
## Consignes TD 1

<div class="my-footer"><span>ENSG - Licence Pro `r annee` : analyse de données - Florian Bayer</span></div> 

Ouvrez et observez le contenu du fichier Excel **hdi-edu.xlsx**: il contient un onglet Data et un onglet Meta.

En informatique, on évite de donner des noms trop longs aux variables. Les métadonnées permettent de mieux comprendre les informations relatives à
chaque variable. 

Parcourez la liste des données dans l’onglet META afin de vous approprier les thématiques présentes.

1. Dans l’onglet DATA, de quel type de tableau s'agit-il ?
2. De quel type sont les variables suivantes (détaillez le plus précisément possible en justifiant vos choix) :
- code
- transition_demo
- esperance_vie

---
class: animated, fadeIn
## Exploration des données

<div class="my-footer"><span>ENSG - Licence Pro `r annee` : analyse de données - Florian Bayer</span></div>

**Étape 1 - Tri et observation** (10 min) :
- **Triez** les pays par espérance de vie (ordre décroissant)
- Identifiez les 5 pays avec la plus longue espérance de vie
- Identifiez les 5 pays avec la plus courte espérance de vie
- **Filtrez** les données pour ne voir que les pays d'Afrique

**Étape 2 - Analyse comparative** (10 min) :
- Choisissez 2 pays que vous connaissez et comparez leurs indicateurs principaux
- Notez 3 différences marquantes entre ces deux pays


---
class: animated, fadeIn
## Graphiques avec Excel - Étape 1

<div class="my-footer"><span>ENSG - Licence Pro `r annee` : analyse de données - Florian Bayer</span></div>

**Objectif** : Visualiser la distribution de l'espérance de vie mondiale

**Consignes** :
- Sélectionnez la colonne **esperance_vie** (tous les pays)
- Créez un **histogramme** pour observer la distribution des valeurs
- Analysez la forme de la distribution : est-elle symétrique ? Y a-t-il des pics ?
- **Interprétez** : que révèle cette distribution sur les inégalités mondiales de santé ?

**Aide** : Insertion > Graphiques > Histogramme 

---
class: animated, fadeIn
## Calculs statistiques avec Excel - Étape 2

<div class="my-footer"><span>ENSG - Licence Pro `r annee` : analyse de données - Florian Bayer</span></div>

**Objectif** : Calculer et comparer les statistiques par sous-régions du monde

**Consignes** :
- Calculez la **moyenne**, le **minimum** et le **maximum** d'espérance de vie par sous-région
- Créez un **diagramme en bâtons** (graphique en barres) des moyennes par sous-région
- Identifiez quelle sous-région a les plus grandes disparités internes

**Aide pour les calculs** :
- **Étape 1** : Créez un tableau croisé dynamique (Insertion > Tableau croisé dynamique)
  - **Lignes** : sous_region
  - **Valeurs** : esperance_vie (configurez pour afficher moyenne, min, max)
- **Étape 2** : Copiez les résultats du tableau croisé dynamique
  - Sélectionnez les moyennes par sous-région et copiez les **valeurs** dans une nouvelle feuille de votre classeur
- **Étape 3** : Créez un diagramme en bâtons à partir de ces valeurs copiées
  - Sélectionnez vos données copiées > Insertion > Graphiques > Histogramme/Barres


---
class: animated, fadeIn
## Synthèse des observations

<div class="my-footer"><span>ENSG - Licence Pro `r annee` : analyse de données - Florian Bayer</span></div>

**Restitution rapide** (5 min) :

Chaque binôme partage :
- **Un constat marquant** issu de vos analyses
- **Une hypothèse** pour expliquer une différence observée entre pays ou régions
- **Une limite** identifiée dans ce jeu de données

**Préparation aux TD suivants** :
- Ces premières observations vous serviront de base pour l'analyse statistique approfondie (TD2)
- La variable espérance de vie sera réutilisée pour les exercices de cartographie (TD3)
